臺灣臺中地方法院民事判決　　　　　　　　 九十三年訴字第五五○號
　　原　　　告　丙○○
　　　　　　　　辛○○
　　　　　　　　丁○○
　　共　　　同
　　訴訟代理人　陳益軒律師
　　複代理人　　庚○○
　　被　　　告　肯尼家具股份有限公司
　　法定代理人　甲○○
　　被　　　告　戊○○
　　　　　　　　乙○○
　　共　　　同
　　訴訟代理人　陳鎮律師
　　複代理人　　己○○
右當事人間請求確認本票債權不存在事件，經本院於民國九十三年八月十日言詞辯論
終結，判決如下：
    主      文
確認被告戊○○持有被告肯尼家具股份有限公司所簽發如附表編號一所示之本票債權
不存在。
確認被告乙○○持有被告肯尼家具股份有限公司所簽發如附表編號二所示之本票債權
不存在。
訴訟費用由被告戊○○、肯尼家具股份有限公司負擔百分之九十六，餘由被告乙○○
、肯尼家具股份有限公司負擔。
    事實及理由
甲、程序方面：
一、被告未於最後言詞辯論期日到場，核無民事訴訟法第三百八十六條各款所列情形
    ，爰依原告之聲請，由其一造辯論而為判決。
二、按訴狀送達後，原告不得將原訴變更或追加他訴，但請求之基礎事實同一者，不
    在此限，民事訴訟法第二百五十五條第一項第二款定有明文。本件原告提起本訴
    原聲明請求：「(一)確認被告乙○○對被告肯尼家具股份有限公司（下稱肯尼公司
    ）就台灣台中地方法院八十八年度執字第一九四六一號案件於民國九十年十月九
    日所製作之分配表表一次序三所載受分配新台幣（下同）一萬四千一百零二元之
    執行費優先債權不存在。(二)確認被告戊○○對被告肯尼公司就台灣台中地方法院
    八十八年度執字第一九四六一號案件於九十年十月九日所製作之分配表表一次序
    九所載受分配四十四萬五千一百二十四元之執行費優先債權不存在。(三)確認被告
    乙○○對被告肯尼公司台灣台中地方法院八十八年度執字第一九四六一號案件於
    九十年十月九日所製作之分配表表一次序十三所載受分配八萬五千六百九十三元
    之普通票款債權不存在。(四)確認被告戊○○對被告肯尼公司就台灣台中地方法院
    八十八年度執字第一九四六一號案件於九十年十月九日所製作之分配表表一次序
    十九所載受分配二百八十一萬一千九百四十四元之普通票款債權不存在。(五)確認
    被告戊○○對被告肯尼公司就台灣台中地方法院八十八年度執字第一九四六一號
    案件於九十年十月九日所製作之分配表表二次序七所載受分配一千四百八十一元
    之優先債權不存在。(六)確認被告戊○○對被告肯尼公司就台灣台中地方法院八十
    八年度執字第一九四六一號案件於九十年十月九日所製作之分配表表二次序十六
    所載受分配一萬零五百九十一元之普通債權不存在。」，嗣於九十三年七月六日
    提出民事更正訴之聲明(三)狀，將聲明變更為：「(一)確認被告戊○○對於被告肯尼
    公司六千三百七十八萬六千零二十四元之本票債權不存在。(二)確認被告乙○○對
    於被告肯尼公司二百萬元之本票債權不存在。」，核其情形固屬訴之變更，然其
    所本之原因事實即主張被告戊○○、乙○○所持有如附表所示之本票債權乃為聲
    明參與分配而為之假債權乃屬同一，依首揭規定，縱被告表示不同意其為訴變更
    ，亦應認其訴之變更為合法，應准許之；又原告變更後之聲明漏載係確認如附表
    所示之本票債權不存在，惟其書狀內容業已表明係請求確認如附表所示之二紙本
    票債權不存在，故其聲明應予補充，合先敘明。
三、又按確認法律關係之訴，非原告有即受確認判決之法律上利益者，不得提起之。
    民事訴訟法第二百四十七條第一項定有明文。而法律關係之存否不明確，致原告
    在私法上之地位有受侵害之危險，而此危險得以對於被告之確認判決除去之者，
    即得依民事訴訟法第二百四十七條之規定提起確認之訴。（最高法院五十二年台
    上字第一九二二號判例參照）。本件原告三人均為被告肯尼公司之債權人，前分
    別以確定判決及支付命令為執行名義聲請對被告肯尼公司之財產為強制執行及參
    與分配，現由本院執行處以八十八年度執字第一九四六一號執行事件執行中，於
    強制執行程序進行中，被告乙○○、戊○○分別持以如附表所示之本票取得之本
    票准予強制執行裁定聲明參與分配，因原告否認被告之本票債權屬實，則被告之
    本票債權存否，乃為其可否參與分配之重要依據，如不訴請確認，則原告可受分
    配範圍，無法明確，其在私法上之地位有受侵害之危險。揆之首開說明，原告提
    起本件確認之訴以排除此項危險，合於上開法條規定，自應准許。
乙、實體方面：
壹、兩造爭執要旨：
一、原告起訴主張：原告對於被告肯尼公司因借貸及票據關係享有債權，前分別取得
    本院八十八年度中簡字第二五九八號民事判決、八十八年度中簡字第三二三○號
    民事判決及八十八年度促字第四三三二五號支付命令確定在案，並分別對被告肯
    尼公司聲請強制執行及聲明參與分配（本院八十八年度執字第一九四六一號），
    詎被告肯尼公司為使原告取得較少之分配款，明知與被告戊○○、乙○○間並無
    債權債務關係，仍由被告肯尼公司分別簽發如附表所示面額各六千三百七十八萬
    六千零二十四元、二百萬元之本票交付被告戊○○、乙○○，被告戊○○、乙○○再持之分別取得本院八十八年度票字第一九八五０號、八十八年度票字第一九
    九二０號准予強制執行之民事裁定，復以上開民事裁定向本院執行處就上開執行
    事件聲明參與分配，本院執行處於九十年十月九日製作分配表時，將上開本票債
    權列入分配，嚴重影響原告之權益；而原告因被告涉犯偽造文書及毀損債權等罪
    提出刑事自訴，業經判決被告等有罪確定，原告自有提起本訴請求確認系爭本票
    債權不存在之必要，聲明請求：(一)確認被告戊○○對於被告肯尼公司六千三百七
    十八萬六千零二十四元之本票（即如附表編號一）債權不存在。(二)確認被告乙○○對於被告肯尼公司二百萬元之本票（即如附表編號二）債權不存在。
二、被告則以：被告乙○○、戊○○前以個人信用貸款或抵押貸款方式向各金融機關
    借款，隨後陸續匯入被告肯尼公司戶頭，被告乙○○總計匯入金額為一百九十二
    萬餘元，加上利息超過二百萬元，被告戊○○則為六千三百七十八萬餘元，是被
    告肯尼公司乃簽發如附表所示之本票以資為借款證明，因年代久遠，刑事法院以
    被告肯尼公司之存款帳戶明細，其上記載無法看出確為被告戊○○、乙○○二人
    匯款為由，判決被告等人有罪，雖經被告聲請函詢金融機構調查款項是否為被告
    所匯，惟未經刑事法院所採，刑事判決顯有不當，被告戊○○、乙○○對於被告
    肯尼公司債權確係存在等語資為抗辯。並聲明：原告之訴駁回。
貳、兩造不爭執之事實：
一、原告丙○○前持本院八十八年度中簡字第二五九八號民事確定判決為執行名義，
    聲請對被告肯尼公司之財產為強制執行，經本院以八十八年度執字第一九四六一
    號執行事件受理，原告辛○○、丁○○於上開強制執行事件進行中，分別持本院
    八十八年度中簡字第三二三○號民事確定判決及八十八年度促字第四三三二五號
    支付命令為執行名義聲明參與分配。
二、被告戊○○、乙○○分別持有如附表所示之本票，並持之向本院聲請准予強制執
    行，經本院分別以八十八年度票字第一九八五０號、八十八年度票字第一九九二
    ０號裁定准予強制執行確定，復分別持上開本票裁定聲明參與分配上開本院八十
    八年度執字第一九四六一號執行事件所得之工程款，本院執行處於九十年十月九
    日製作分配表時，將被告戊○○、乙○○之上開本票債權列入分配，經原告聲請
    明異議，本院執行處因而暫停分配。
三、原告以被告乙○○、戊○○與肯尼公司間並無債務，卻持不實之本票聲請本票裁
    定並持以參與分配，涉犯偽造文書等罪為由，對被告乙○○、戊○○等提起自訴
    ，經本院刑事庭審理結果，於九十二年九月十六日以九十年度自字第六五二號刑
    事判決判處被告乙○○、戊○○共犯使公務員登載不實罪，各處有期徒刑四月，
    如易科罰金以三百元折算一日；嗣被告不服上訴，復經臺灣高等法院臺中分院於
    九十二年十二月三十一日以九十二年度上易字第一九一五號判決駁回上訴確定。
參、得心證之理由
    則本件應審究者，乃為如附表所示之二紙本票債權究否存在？
（一）查被告戊○○固辯稱被告肯尼公司積欠伊六千三百七十八萬六千零二十四元之
      債務，始簽發如附表編號一之本票以清償欠款云云，並提出匯款帳戶明細資料
      一份為證；然查：
    被告戊○○於前開本院刑事九十年度自字第六五二號案件調查時即稱：「肯尼
      是我兒子（己○○）開的，我出錢給他開工廠，錢是向銀行借的」、「（問：
      何時借給你兒子？）三、四年前了，當時公司才剛要設立」、「四、五年開始
      借給我兒子，最後是二年多前」等語（見該卷一第四九、五○頁），顯然被告
      戊○○借款之對象為其子即訴外人己○○，並非被告肯尼公司，已難認其與被
      告肯尼公司間有借貸關係存在。
    就欠款之總額若干，被告戊○○於刑事審理中始終未能為明確之說明，甚且其
      辯護人於刑事審理中亦稱：「被告無法提出相關帳冊來對帳，所以要整理可能
      有困難」等語（見本院九十年度自字第六五二號刑事卷宗（二）第二四八頁）
      ，按系爭附表編號一本票面額為六千三百七十八萬六千零二十四元，金額非小
      ，苟被告戊○○對肯尼公司確有如此鉅額之債權，豈有未詳加紀錄且與肯尼公
      司進行會算之理？而被告戊○○所提出之匯款資料，雖有多筆款項匯入被告肯
      尼公司之紀錄，然此僅足證明肯尼公司於該時間內有收受匯款之事實，惟並無
      從證明該款項即係被告戊○○給付之借款，況依被告戊○○前揭所陳，其借款
      之對象，亦應為訴外人己○○個人，是尚難以該匯款資料，即認定被告戊○○
      與被告肯尼公司間，確有債務存在；再者，被告戊○○於書狀中自承部分債務
      係因其擔任被告肯尼公司之連帶保證人，被告肯尼公司始簽發系爭本票等語，
      然按連帶保證人僅於代主債務人清償債務後，始生向主債務人求償之權，而本
      件被告戊○○於刑事審理中亦始終未能清楚陳述其代肯尼公司償還若干債務，
      即難認系爭本票債權確屬存在。故而，本件被告所提之匯款資料，應係臨訟拼
      湊，要難因此認定被告戊○○前揭所辯屬實。
（二）被告乙○○亦抗辯稱其對被告肯尼公司確有二百萬之債務云云，並提出匯款資
      料一份為證，然查：被告乙○○於前揭刑事案件審理時，對該二百萬元之債款
      如何產生，始終無法為明確之說明，而其嗣所提出之匯款資料，亦僅能證明被
      告肯尼公司有收受匯款之事實，惟就匯款之原因為何，實無從認定。況觀諸被
      告乙○○所提之匯款紀錄，其係自八十四年七月二十四日至八十五年七月十八
      日分七次匯款至肯尼公司帳戶，然依被告乙○○所辯，其係以所有之不動產向
      銀行抵押貸款三百八十五萬元後，將其中之一百九十二萬餘元匯入肯尼公司，
      果若如此，衡情被告乙○○應於貸得款項後，旋將借款一次匯予肯尼公司，豈
      有於八十四年七月二十四日至八十五年七月十八日長達一年之時間內，陸續分
      次匯款之理？是其所辯，顯與常情有違，要難採信。
（三）況查，被告肯尼公司之組織形態，為股份有限公司，依刑事卷附該公司股東名
      冊記載有股東八人，是該公司並非家族公司，苟被告戊○○、乙○○真有借款
      予肯尼公司，何以於八十六年前已發生之借款，被告肯尼公司於斯時均未開給
      任何票據或書面借款憑證，直至債權人聲請強制執行之際，被告肯尼公司始簽
      發系爭二紙本票供被告戊○○、乙○○快速取得執行名義，俾用以參加分配，
      凡此實不能讓人無疑；且本件刑事部分，經本院九十年度自字第六五二號刑事
      案件審理結果，亦認被告戊○○、乙○○與被告肯尼公司間確無債務關係，係
      持不實之本票聲請本票裁定並持以參與分配，共犯使公務員登載不實罪，各處
      有期徒刑四月，如易科罰金以三百元折算一日，嗣被告不服上訴，復經臺灣高
      等法院臺中分院於九十二年十二月三十一日以九十二年度上易字第一九一五號
      判決駁回上訴確定，有上開刑事判決書在卷可稽，並經本院調閱上開刑事案卷
      查核明確，而前開刑事判決理由內，亦就被告所辯不足採信之理由一一詳加指
      駁，核無不合，被告仍執前詞，辯稱本件債權確屬實在云云，委無可採。從而
      ，原告主張被告持有如附表所示之本票債權為假債權，堪予採信。
（四）綜上，原告主張如附表所示之本票係被告等虛偽創設，意圖毀損原告之債權，
      被告間並無債權債務關係存在，自可信為真實。從而，其訴請確認如附表所示
      之本票債權不存在，洵屬正當，應予准許。
據上論結，本件原告之訴為有理由，依民事訴訟法第三百八十五條第一項前段、第八
十五條第一項、第七十八條判決如主文。
中      華      民      國    九十三    年     八      月    二十七     日
                                臺灣臺中地方法院民事庭
~B法　　　官　吳幸芬
右正本證明與原本無異。
如不服本判決，應於判決送達後廿日之不變期間內，向本院提出上訴狀。
~B法院書記官　林金枝
中      華      民      國    九十三    年     八      月    二十七     日
附表
發票人均為肯尼公司、均未載到期日
┌───┬─────┬────────┬─────┬──────────┐
│ 編號 │  發票日  │   票號         │ 受款人   │    面額            │
├───┼─────┼────────┼─────┼──────────┤
│  一  │  88.6.30 │   ＷＧ00000000 │ 戊○○   │六千三百七十八萬六  │
│      │          │                │          │千零二十四元        │
├───┼─────┼────────┼─────┼──────────┤
│  二  │  88.6.30 │   ＷＧ00000000 │ 乙○○   │二百萬元            │
└───┴─────┴────────┴─────┴──────────┘
